臺灣高雄地方法院刑事判決　　　　　　　　　　　　　九十一年度訴字第七三二號
　　公　訴　人　臺灣高雄地方法院檢察署檢察官
　　被　　　告　午○○
　　選任辯護人　葉錦郎律師
右列被告因詐欺等案件，經檢察官提起公訴（八十九年度偵字第二六六八八號、九十
年度偵字第一○四五號），本院判決如左：
    主  文
午○○連續意圖為自己不法之所有，以詐術使人將本人之物交付，處有期徒刑貳年陸
月。
    事  實
一、午○○因召集他人參加互助會陸續遭部分會員倒會，及投資失利，致其經濟上週
    轉不靈，竟基於意圖為自己不法所有之概括犯意，自民國八十六年五月十五日起
    ，至八十九年九月廿五日止，連續在高雄市○○○○路二○三巷十九弄九之二號
    自宅，於下列所示其所召集內標制之互助會，於如附表所示之冒標日期，於投標
    時，利用會員間不盡相識及未全數到場參與投標之機會，以口頭敘述或在空白紙
    上填寫如附表所示之標息，冒用如附表所示被冒標會員之名義參與投標，使其他
    尚未得標之會員誤信該遭冒名之會員得標，致使尚未得標之會員陷於錯誤而交付
    如附表所示之應繳會款，足以生損害於尚未得標之會員，合計共詐得新臺幣（下
    同）一千七百九十一萬七千二百元。
（一）召集八十六年四月十五日起會，九十一年一月十五日止會，每會五千元，會員
      八十五人（連同會首共八十六會），每月十五日開標，每隔二個月之三十日加
      標一次之互助會，於如附表一所示之冒標日期，以如附表一所示之得標金額（
      標息），冒用如附表一所示之被冒標會員名義冒標，每次並詐得如附表一所示
      之應收金額（每次冒標詐得金額之計算方式為：《五千元－標息》Ｘ《當時活
      會人數－１》＝該次詐得金額），該互助會其合計詐得八百零六萬二千一百五
      十元。
（二）召集八十七年四月五日起會，九十一年九月二十日止會，每會五千元，會員七
      十四人（連同會首共七十五會），每月五日開標，每隔二個月之二十日加標一
      次之互助會，於如附表二所示之冒標日期，以如附表二所示之得標金額（標息
      ），冒用如附表二所示之被冒標會員名義冒標，每次並詐得如附表二所示之應
      收金額（每次冒標詐得金額之計算方式為：《五千元－標息》Ｘ《當時活會人
      數－１》＝該次詐得金額），該互助會其合計詐得六百二十三萬七千七百五十
      元。
（三）召集八十八年十月十日起會，九十一年十二月十日止會，每會一萬元，會員五
      十人（連同會首共五十一會），每月十日開標，每隔三個月之二十五日加標一
      次之互助會，於如附表三所示之冒標日期，以如附表三所示之得標金額（標息
      ），冒用如附表三所示之被冒標會員名義冒標，每次並詐得如附表三所示之應
      收金額（每次冒標詐得金額之計算方式為：《一萬元－標息》Ｘ《當時活會人
      數－１》＝該次詐得金額），該互助會其合計詐得二百八十一萬四千八百元。
（四）召集八十九年六月三十日起會，九十二年十一月三十日止會，每會一萬元，會
      員五十五人（連同會首共五十六會），每月三十日開標，每隔三個月之十五日
      加標一次之互助會，於如附表四所示之冒標日期，以如附表四所示之得標金額
      （標息），冒用如附表四所示之被冒標會員名義冒標，每次並詐得如附表四所
      示之應收金額（每次冒標詐得金額之計算方式為：《一萬元－標息》Ｘ《當時
      活會人數－１》＝該次詐得金額），該互助會其合計詐得八十萬二千五百元。
    嗣午○○於八十九年十月三日宣布倒會，被害人等始陸續發現上情。
二、案經會員宙○○、壬○○、巳○○、天○○、申○、寅○○○、辰○○、己○○
    、未○○○、丁○○、辛○○、宇○○、玄○○、庚○○○、甲○○○、丑○○
    、子○○○、酉○○、戌○○、地○、丙○○、癸○○、戊○○、乙○○、卯○
    ○及亥○○等人訴請高雄地方法院檢察署檢察官偵查起訴。
    理  由
一、訊據被告午○○對前開犯行坦承不諱，並經告訴人等指訴綦詳，且與證人即未提
    出告訴之另一活會會員許萬華所證相符（本院九十一年四月十一日訊問筆錄參照
    ），並有該互助會單四份附卷可稽，被告自白與事實相符，其犯行洵堪認定。
二、按已得標之死會會員，依其與會首間之契約，無論何人得標，均有按期繳交會款
    之義務，故會首冒名盜標，對於已得標之死會會員，並無詐欺可言。本件被告冒
    標如附表一至附表四所示之互助會，詐騙如前所述之各活會會員會款，核其所為
    係犯刑法第三百三十九條第一項之詐欺取財罪。其先後多次冒標犯行，時間近接
    ，犯罪構成要件相同，依連續犯規定論處，並加重其刑。另被告同一冒標詐欺行
    為，而致多名活會會員陷於錯誤，而詐收會款，係以一詐欺行為觸犯同種詐欺取
    財罪名，應依想像競合犯之規定論以一罪。審酌被告冒標互助會詐取會款，對各
    活會會員財產權侵害甚鉅，且詐欺之時間甚長，金額亦鉅，其惡行非輕，惟被告
    並無前科犯行，有臺灣高等法院被告全國前案紀錄表一紙附卷可稽，其素行良好
    ，犯後又坦承犯行，並表示願盡力以現有財產清償被害人，其犯後態度尚稱良好
    ，但迄未能與被害人達成民事和解等及其他一切情狀，量處如主文所示之刑，以
    示懲儆。
三、公訴意旨認：被告於前開冒標時，有偽造標單向其他會員行使之行為，因認被告
    另涉有刑法第二百十六條、第二百二十條、第二百十條之行使準偽私文書罪嫌云
    云。按犯罪事實應依證據認定之，無證據不得推定其犯罪事實，又不能證明被告
    犯罪或其行為不罰者，應諭知無罪之判決，刑事訴訟法第一百五十四條、第三百
    零一條分別定有明文。另按民間互助會會員標會時書寫之標單，一般均書寫金額
    及投標會員之姓名或代名，而未冠以「標單」字樣，固非刑法第二百十條之私文
    書，應屬紙上之文字，然依習慣足以表示該人出息若干參與競標用意之證明，合
    屬刑法第二百二十條以文書論之私文書（最高法院八十七年度台非字第一二號判
    決意旨參照）。惟如僅記載所出標息，而無投標人之姓名或代名，徒憑該紙上之
    數字，尚不足以證明係何人之投標，仍須透過主持開標之人或會首或參與競標之
    會員口述，始能確定該標單係何人所出具，故依該紙上數字之記載，顯不足以推
    知係何會員出息競標之用意證明，故尚非以文書論之準私文書。經查，被告於偵
    查中並未自白於投標時有偽造標單之行為，而辯稱：係用口頭投標等語（九十年
    八月十四日偵訊筆錄參照），於本院訊問時則辯稱：投標時雖曾寫標單，但只記
    載標金，未記載投標人之姓名等語（本院九十一年五月卅日訊問筆錄參照），雖
    告訴人宙○○曾於本院訊問時指訴稱：投標時要寫標單，上面記載姓名、金額云
    云（本院九十一年四月十一日訊問筆錄參照），惟其後則與告訴人葉崧山均指稱
    ：如被告所稱，標單只記載金額等語（本院九十一年五月卅日訊問筆錄參照），
    而與被告前開所辯相符，故被告前開所辯，自堪採信。故被告於投標時或以口頭
    敘述或以標單上僅記載標息之方式冒標之事實，應可認定。參諸前開說明，被告
    此部分所為，尚與刑法行使偽造準私文書罪有間。此外，又查無其他證據足證被
    告有何公訴人所指之行使偽造準私文書犯行，參諸前引法條說明，此部分原應為
    無罪之諭知，惟公訴人既認此部分與被告前開論罪部分之間有牽連犯之裁判上一
    罪關係，爰不另為無罪之諭知，併此敘明。
據上論斷，應依刑事訴訟法第二百九十九條前段，刑法第五十六條、第五十五條前段
、第三百三十九條第一項，罰金罰鍰提高標準條例第一條前段，判決如主文。
本案經檢察官蕭宇誠到庭執行職務。
中      華      民      國    九十一    年      七      月      八      日
                              臺灣高雄地方法院刑事第六庭
                                  法  官  邱  明  弘
右正本證明與原本無異。
如不服本判決，應於判決送達後十日內，向本院提出上訴狀。
                                  書記官  顏  平  國
中    華    民    國      九十一      年      七        月      九      日
附錄本案判決論罪科刑法條：
刑法第三百三十九條第一項：
意圖為自己或第三人不法之所有，以詐術使人將本人或第三人之物交付者，處五年以
下有期徒刑、拘役或科或併科一千元以下罰金。
